臺灣桃園地方法院刑事判決　　　　　　　 95年度易字第534號
公　訴　人　臺灣桃園地方法院檢察署檢察官
被　　　告　乙○○
上列被告因侵占案件，經檢察官提起公訴（94年度偵字第3800號
），本院判決如下：
    主  文
乙○○無罪。
    理  由
一、公訴意旨略以：被告乙○○係告訴人甲○○○之子林任遠之
    前女友，被告與林任遠生下林華源後，由林任遠（斯時在監
    執行中）於民國89年3 月13日辦理認領。詎被告竟趁林華源
    為林任遠認養及代告訴人申辦老人津貼之便，意圖為自己不
    法所有，基於侵占之概括犯意，於90年12月間，連續在桃園
    地區某處，將告訴人委其存入林華源郵局帳戶之如附表1 所
    示金額，侵占入己。嗣告訴人發現有異，於93年11月29日寄
    發存證信函，要求被告返還，仍置之不理。因認被告涉犯刑
    法第335 條第1 項之侵占罪嫌云云。
二、按犯罪事實應依證據認定之，無證據不得認定犯罪事實；不
    能證明被告犯罪者，應諭知無罪之判決，刑事訴訟法第154
    條第2 項、第301 條第1 項分別定有明文。而認定不利於被
    告之事實，須依積極證據，苟積極證據不足為不利於被告事
    實之認定時，即應為有利於被告之認定，更不必有何有利之
    證據（最高法院30年上字第816 號判例要旨參照）。又被告
    否認犯罪事實所持之辯解，縱屬不能成立，仍非有積極證據
    足以證明其犯罪行為，不能遽為有罪之認定（最高法院30年
    上字第1831號判例要旨參照）。
三、公訴人認被告涉犯上開犯行，無非係以告訴人之指訴，為主
    要論斷依據。訊據被告雖坦承自告訴人處收受如附表1 所示
    之各筆款項，惟堅決否認涉犯侵占犯行，辯稱：被告與告訴
    人原本情同婆媳，各該款項均是告訴人自己給的，被告絕無
    侵占告訴人之錢財，甚至在被告與告訴人相處期間，被告花
    在告訴人及其家人身上的錢，遠比被告取得之金額還多等語
    。經查：
（一）公訴人雖據告訴人指訴情節，架構本案被告之犯罪事實，
      惟觀之告訴人歷次指訴，先後不一，且有諸多與事證不符
      之處：
    １告訴人於93年11月4 日警詢時，先稱其於87至88年間遭被
      告侵占郵局定存單5 張，分別為：號碼00000000（新臺幣
      〈下同〉200,000 元）、號碼00000000（350,000 元）、
      號碼00000000（200,000 元）、號碼00000000（250,000
      元）、號碼00000000（350,000 元），合計1,350,000 元
      云云（見偵查卷第9 頁反面）。然核對各該號碼之郵政
      定期儲金存單（見偵查卷19至23頁），均係於期滿後另
      行轉定存，其中號碼00000000之定存單，並係由號碼0000
      0000之定存單金額轉定存而來，號碼00000000之定存單，
      則係由號碼00000000之定存單金額轉定存而來，各該款項
      自始至終均在告訴人名下，未見有流入被告帳戶之事，告
      訴人此部分之指訴，顯屬無據。
    ２告訴人於93年12月1 日警詢時，改稱被告係侵占其所有如
      附表2 編號2 至編號6 所示定存單之款項（惟於警詢時，
      將其中如附表2 編號5 所示金額，重複論列2 次，見偵查
      卷第12頁），總數為2,300,000 元，且其中900,000 元
      已索回云云（見偵查卷第11頁）。然如附表2 編號2 至
      編號6 所示定存單之金額實際加總後，應為1,950,000 元
      ，與告訴人所述侵占總額並不相符。94年1 月31日警詢時
      ，警員詢問告訴人何以所稱侵占總額與實際加總之金額有
      上開差距，告訴人表示不知情，並稱被告僅需返還1,400,
      000 元即可（見偵查卷第13、14頁），所述非僅有違情
      理，與以其名義於93年11月29日寄予被告之存證信函（見
      偵查卷第105 頁）中，提及1,400,000 元，係2,300,00
      0 元扣除被告於90年11、12月間，存400,000 元至林華源
      郵局帳戶，及支付告訴人230,000 元裝牙費用、140,000
      運送雜費、130,000 過年費用等金額，亦有不同（總數90
      0,000 元）。
    ３告訴人於94年3 月17日於檢察官訊問時，另補充稱如附表
      2 編號1 所示之款項亦遭被告侵占，即更正遭侵占之總金
      額為2,300,000 元云云（見偵查卷第45頁），而與其於
      93年12月1 日警詢時所稱遭侵占之金額相吻合。惟告訴人
      卻又表示上開定存單上之金額雖為250,000 元，實際上應
      為350,000 元，並稱將補提相關資料，但之後完全未提出
      。經函調如附表2 所示各筆款項之資金流向，多筆金額亦
      是直接轉定存至告訴人帳戶內，而仍在告訴人名下（各該
      金額確切流向，詳如附表2 「查證結果」欄所示），告訴
      人此部分所述，與事證有所違背。
    ４本院95年8 月17日審理時，告訴代理人整理相關證據後，
      改稱被告侵占之金額應為如附表1 所示之1,575,596 元，
      其餘之款項均非被告所侵占（見本院卷第59、60頁），檢
      察官於本院蒞庭時，並更正被告侵占之金額，如附表1 所
      示（見本院卷第60頁）。然告訴人於檢察官訊問時，就被
      告所稱如附表1 編號2 、編號3 所示金額是告訴人主動匯
      入被告帳戶之抗辯，曾表示「被告所拿之款與本案無關，
      我是指這6 筆定存單之款。」（見偵查卷第46頁），亦
      即明白表示如附表1 編號2 、編號3 所示款項，並非被告
      侵占之款項，前後互相矛盾。再者，倘如附表1 所示之金
      額，係被告自告訴人處取得之總金額，則扣除告訴人於上
      揭存證信函中，提及被告於90年11、12月間支出之900,00
      0 元（被告於11月份支出之金額為540,000 元，此與告訴
      人指稱被告侵占如附表1 所示之金額互核，在90年11月份
      時，被告支出之金額，猶高於告訴人所指被告侵占之金額
      ），及其於本院審理時，所證如附表1 編號2 之500,047
      元，是其看被告可憐，要送給被告的（見本院卷第111 、
      112 頁）等金額，再加上被告、告訴人相處期間諸多瑣碎
      支出（詳如理由(二)所述），則被告是否果有侵占告訴人金
      錢之行為或犯意，實有疑義。
    ５據上各點，告訴人對被告侵占何筆款項、多少金額，完全
      不知，先後提出之多種版本，非僅說詞一再矛盾，互有齟
      齬，且與事證不符，最後僅以被告坦承收受之金額，認定
      係被告侵占之金額，所證自有瑕疵。
（二）被告雖自承自告訴人處取得如附表1 所示之金額，惟表示
      其為告訴人家人付出更多（被告之答辯詳如其提出之收支
      明細表，見本院卷第20頁）。查：
    １就被告所稱支出林華源健保費部分：被告係林華源之母親
      ，有林華源戶籍謄本1 份在卷可證（見偵查卷第47頁）
      。而林華源之健保費，告訴人坦承不知何人所支出（見本
      院卷第114 頁），證人林任遠則證稱，林華源之健保費於
      92年前，確是由被告所支付（見本院卷第117 頁），則被
      告此部分所辯，堪以採信。
    ２就被告所稱支出林任遠在監之費用部分：證人林任遠表示
      其自85年入監，至92年1 月29日始出監（見偵查卷第12
      2 頁），核與其在監資料（見偵查卷第126 頁）、臺灣
      臺北監獄94年9 月26日北監衛字第0942600452號函檢送之
      「臺灣臺北監獄保管金分戶卡」（見偵查卷第190 至24
      9 頁）各1 份所示相符，自屬真實。雖證人林任遠表示被
      告僅於85年接見過其1 次，且當時就醫不用錢，被告亦未
      給過其錢云云（見本院卷第116 頁），然依臺灣臺北監獄
      函覆資料所示：「林員（指林任遠）執行期間接見收入為
      其母甲○○○女士及友人乙○○小姐寄入」、「林員執行
      期間因罹患肝病、輕微黃疸於舍房內療養，其間自費門診
      分別為89年10月27日費用1,320 元及90年10月2 日費用86
      0 元，醫療費用均由保管金中扣除。」，且被告於86年4
      月16日、86年7 月28日、86年12月29日，87年1 月6 日、
      88年6 月16日，均有接見林任遠之記錄，有臺灣臺北監獄
      95年12月7 日北監戒字第0952700285號函暨檢送之臺灣臺
      北監獄受刑人接見表各1 份可資證明（見本院卷第90至10
      1 頁），是被告此部分所辯，亦屬有據。
    ３就被告所稱支出告訴人醫療費用部分：告訴人於89年4 月
      12日至4 月15日，因12指腸出血住院，有財團法人亞東紀
      念醫院94年10月5 日亞歷字第0946410492號函暨檢送之病
      歷影本及相關費用資料1 份在卷可稽（見偵查卷第153
      至188 頁），依該病歷資料顯示，於89年4 月12日為告訴
      人簽立內視鏡檢查同意書者，即為被告，其上並記載被告
      與告訴人之關係為「婆媳」，而告訴人亦坦承被告於其住
      院期間，曾照顧過她（見本院卷第113 頁）。又告訴人於
      89年4 月11日就醫前1 天，亦曾前往財團法人恩主公醫院
      就診，有該院95年2 月15日（95）恩醫事字第0216號函暨
      檢送之費用明細1 份附卷可參（見偵查卷第5 、6 頁）
      。衡情，告訴人於該段時間之病情，既需住院接受診療，
      勢必無法事必躬親，則被告稱其有代告訴人支出相關醫療
      費用，洵非無據。
    ４上開經查證屬實之費用支出，雖僅佔被告答辯金額之一部
      分（被告提出之收支明細表所載其餘各點，查無相關證據
      足以證明），且各該費用支出，因散見於被告與告訴人之
      相處時間，復無明確、特定支出多少數額之數據可資參酌
      ，難以逕認被告取得如附表1 所示之金額，即係用於上開
      支出。惟由被告為告訴人及林任遠、林華源支出上開費用
      ，可知被告非僅與告訴人之子林任遠為同居男女朋友，與
      告訴人亦互動密切，在金錢上，會互通有無（代為支出醫
      療費用）之事實。兼衡告訴人表示其曾贈與被告金錢，業
      如前述，證人林任遠雖表示告訴人贈與被告者，非如附表
      1 編號2 所示該筆金額，惟亦表示因被告生活不好，母親
      （即告訴人）可憐被告，曾送她600,000 元等語（見偵查
      卷第123 頁），則被告稱其與告訴人情同婆媳，各該款
      項均是告訴人自己給的，即非全然無據。
（三）另，公訴人據告訴人之說詞，指稱被告係趁林華源為林任
      遠認養及代告訴人申辦老人津貼之便，為上開侵占犯行，
      然告訴人係於91年6 月間提出敬老福利津貼之申請，並自
      92年6 月起領取內政部委託勞保局發放之敬老福利生活津
      貼每月3,000 元，有桃園縣大溪鎮公所95年2 月10日溪鎮
      社字第0950002606號函暨檢送之敬老福利生活津貼申請書
      （見偵查卷第2 、3 頁）、桃園縣大溪鎮公所94年6 月
      29日溪鎮社字第0940012798號函（見偵查卷第119 頁）
      各1 份在卷可稽，此與被告取得如附表1 所示各筆款項之
      時間，相距半年，間隔甚遠，2 者是否具有關連，實非無
      疑。而如附表1 所示各筆款項，係於90年間即存入被告帳
      戶，被告並於92年間，對林任遠提出多項告訴，經臺灣桃
      園地方法院檢察署檢察官於93年9 月30日，以92年度偵字
      第18398 號、93年度偵字第15174 號為不起訴處分在案，
      業據本院調取上開卷宗核閱無誤，則在被告與告訴人之子
      林任遠交惡而不相往來之際，理應可察覺被告是否有侵占
      其款項，何以告訴人迄93年12月，始提起本案告訴，且告
      訴之內容與事實相距甚大（見理由(一)１所述），亦有疑義
      。又告訴人指稱被告係利用其對被告之信任，自行將如附
      表1 所示款項提領後存入自己郵局帳戶云云（見偵查卷
      第45頁），然如附表2 編號5 所示之定存單，係提前解約
      ，由告訴人本人提領後，由郵局承辦人員開立支票，存入
      被告帳戶內乙節（如附表1 編號3 所示），業經證人郵局
      業務承辦人林淑玲到庭證述屬實（見偵查卷第102 頁）
      ，告訴人所述被告侵占之手法，亦與事證不符。依上開各
      節，益徵難認被告有侵占告訴人款項之行為及犯意。
四、綜上所述，告訴人所指被告侵占之款項，一再更易，且所述
    各項情節，與事證諸多不符，而被告與告訴人原互動親密，
    告訴人猶贈與被告金錢，上揭以告訴人名義寄送之存證信函
    ，亦記載被告與告訴人間有金錢之流通，實難逕認被告斯時
    主觀上，有侵占被告金錢之犯意。公訴人所提證據，尚難證
    明被告涉犯上開侵占犯行，被告罪嫌即有不足。既乏積極證
    據可證明被告犯行，即應為有利被告之認定。至被告為答辯
    時，所提出之支出明細，或所稱告訴人主動贈與金錢之目的
    ，固乏相關證據足以證明，惟揆諸前揭說明及法律規定，因
    積極證據不足為不利於被告事實之認定，不能遽為被告有罪
    之認定，自應為被告無罪之諭知。
據上論斷，應依刑事訴訟法第301 條第1 項，判決如主文。
本案經檢察官何治蕙到庭執行職務。
中　　華　　民　　國　　96　　年　　1 　　月　　24　　日
                      刑事第十庭審判長法  官  江德民
                                      法  官  林家賢
                                      法  官  許炎灶
以上正本證明與原本無異。
如不服本判決，應於判決送達後10日內向本院提出上訴狀（應附
繕本），上訴於臺灣高等法院。
　　　　　　　　　　　　　　　        書記官　劉璟佳
中　　華　　民　　國　　96　　年　　1 　　月　　24　　日
附表1 ：
┌──┬───────┬────────────────┐
│編號│金          額│備                            註│
├──┼───────┼────────────────┤
│ 1  │120,000 元    │90年10月5 日存入被告郵局帳戶    │
├──┼───────┼────────────────┤
│ 2  │500,047 元    │90年12月5 日存入被告郵局帳戶    │
├──┼───────┼────────────────┤
│ 3  │955,549 元    │90年12月7 日存入被告郵局帳戶    │
├──┼───────┼────────────────┤
│總計│1,575,596 元  │                                │
└──┴───────┴────────────────┘
附表2 ：
┌──┬───────┬────────────────┬──────────┐
│編號│金額／存單號碼│查        證        結        果│相    關    證    據│
├──┼───────┼────────────────┼──────────┤
│ 1  │250,000 元（存│1.嗣改稱350,000 元，惟查無相關資│                    │
│    │單號碼00000000│  料。                          │                    │
│    │）            │2.查無遭侵占之證據。            │                    │
├──┼───────┼────────────────┼──────────┤
│ 2  │600,000 元（存│1.90年9 月12日到期。            │郵政定期儲金本息轉存│
│    │單號碼00000000│2.同日轉定存（存單號碼00000000）│申請書（見偵查卷第│
│    │）            │  ，領現12,120元。              │70頁反面）。        │
├──┼───────┼────────────────┼──────────┤
│ 3  │400,000 元（存│1.90年9 月30日到期。            │1.郵政定期儲金本息轉│
│    │單號碼00000000│2.90年10月4 日轉存至告訴人大溪郵│  存申請書（見偵查卷│
│    │）            │  局帳戶內，金額408,008 元。    │  第69頁反面）。  │
│    │              │3.90年10月5 日提領120,000 元，存│2.中華郵政股份有限公│
│    │              │  入被告帳戶（附表1 編號1 ）。  │  司桃園郵局94年7 月│
│    │              │4.90年10月22日提領250,000 元，90│  11日桃營字第094010│
│    │              │  年10月23日存入告訴人大溪鎮農會│  0767號函檢送之資金│
│    │              │  帳戶。                        │  往來明細（見偵查卷│
│    │              │                                │  第115頁）。     │
│    │              │                                │3.桃園縣大溪鎮農會94│
│    │              │                                │  年6 月30日桃溪農信│
│    │              │                                │  字第0940003288號函│
│    │              │                                │  檢送之往來明細（見│
│    │              │                                │  偵查卷第111 頁）│
│    │              │                                │  。                │
├──┼───────┼────────────────┼──────────┤
│ 4  │400,000 元（存│1.90年11月18日到期。            │郵政定期儲金本息轉存│
│    │單號碼00000000│2.90年11月19日匯入林華源帳戶。  │申請書（見偵查卷第│
│    │）            │                                │67頁反面）。        │
├──┼───────┼────────────────┼──────────┤
│ 5  │350,000 元（存│1.91年2 月15日到期（提前解約）。│1.郵政定期儲金本息轉│
│    │單號碼00000000│2.90年12月5 日開立票號L0000000、│  存申請書（見偵查卷│
│    │）            │  面額為955,549 元之支票，存入被│  第71頁反面）。  │
│    │              │  告郵局帳戶（附表1 編號3 ）。  │2.中華郵政股份有限公│
│    │              │                                │  司桃園郵局94年6 月│
│    │              │                                │  2 日桃營字第094010│
│    │              │                                │  0540號函檢送之存款│
│    │              │                                │  單、支票影本（見偵│
│    │              │                                │  查卷第91、92頁）│
│    │              │                                │  。                │
│    │              │                                │3.被告郵局帳戶往來明│
│    │              │                                │  細（見本院卷第21頁│
│    │              │                                │  ）。              │
├──┼───────┼────────────────┼──────────┤
│ 6  │200,000 元（存│1.90年5 月18日到期。            │郵政定期儲金本息轉存│
│    │單號碼00000000│2.90年5 月18日轉存（存單號碼：39│申請書（見偵查卷第│
│    │）            │  155727，即附表2 編號4 之存單）│68頁反面）。        │
│    │              │  。                            │                    │
│    │              │3.起訴書誤載為350,000 元。      │                    │
└──┴───────┴────────────────┴──────────┘
